【裁判字號】    98,消債更,274
【裁判日期】    980521
【裁判案由】    更生事件
【裁判全文】
臺灣板橋地方法院民事裁定           98年度消債更字第274號
聲  請  人  甲○○
代  理  人  陳振瑋律師
上列當事人因消費者債務清理事件聲請更生及保全處分，本院裁
定如下：
    主  文
更生及保全處分之聲請駁回。
聲請費用新臺幣壹仟元由聲請人負擔。
    理  由
一、本件聲請意旨略以：聲請人因有不能清償債務之情事，目前
    債務總金額為新臺幣（下同）1,367,120元，前於民國 95年
    11月18日依中華民國銀行公會會員辦理無擔保債務協商機制
    ，與最大債權金融機構萬泰商業銀行股份有限公司達成協商
    ，雙方約定聲請人自95年12月起分96期，利率4%，每月10日
    以15,579元依各債權銀行債權金額比例清償各項債務，直至
    全部清償為止，另外每月還需清償日盛銀行信用貸款 1,788
    元，總計每月需清償17,367元，然聲請人每月月薪約為31,5
    00元，扣除上開還款金額後，已無法維持一般人日常生活開
    銷，每月皆靠親友資助，然周遭朋友實已無法再行協助，迄
    今已償還27期，爰聲請裁定准予更生云云。
二、按債務人對於金融機構因消費借貸、自用住宅借款、信用卡
    或現金卡契約而負債務，在聲請更生或清算前，應提出債權
    人清冊，以書面向最大債權金融機構請求協商債務清償方案
    並表明共同協商之意旨，消費者債務清理條例第151 條第1
    項定有明文。而債務人與金融機構協商成立者，不得聲請更
    生或清算，但因不可歸責於己之事由，致履行顯有重大困難
    者，不在此限；消費者債務清理條例施行前，債務人依金融
    主管機關協調成立之中華民國銀行公會會員辦理消費金融案
    件無擔保債務協商機制與金融機構成立之協商，準用前項之
    規定，消費者債務清理條例第151 條第5 項、第6 項亦分別
    有明文可參。至於債務人聲請更生或清算不合程式或不備其
    他要件者，法院應以裁定駁回之，但其情形可以補正者，法
    院應定期間先命補正，復為同條例第8 條所明定。
三、次按前開法律規定之「但因不可歸責於己之事由，致履行顯
    有重大困難者，不在此限」，其立法意旨係基於債務清償方
    案成立後，應由債務人誠實遵守信用履行協商還款條件，惟
    於例外情形下發生情事變更，在清償期間收入或收益不如預
    期，致該方案履行困難甚或履行不能，因不可歸責於己之事
    由，始能聲請更生或清算。此規範意旨在避免債務人任意毀
    諾已成立之協商，濫用更生或清算之裁判上債務清理程序。
    蓋以債務清償方案係經當事人行使程序選擇權所為之債務清
    理契約，債務人應受該成立之協議所拘束。債務人既已與金
    融機構協商成立，如認該協商方案履行有其他不適當情形，
    自仍應再循協商途徑謀求解決。又所謂不可歸責於己之事由
    ，係指出於非己身所能控制之自然力或其他人為事由，具有
    猝然性而不能預知，非人力所能參與或所能阻止，而陷於不
    能履行承諾償還自己之債務者而言，例如：
  1.債務人於履行清償期間遭逢重大意外災害，如車禍、火災、
    或罹患重大不治之惡疾而喪失工作能力。
  2.債務人負擔家計生活之職業工作，突然非自願性失業，而可
    預見的、持續性的無法就業謀生。
  3.因遭逢不可抗力之天然災害，如地震、颱風、水災而因其損
    害甚鉅致無力清償等情事。
四、聲請人於消費者債務清理條例施行前，曾依照中華民國銀行
    公會會員辦理消費金融案件無擔保債務協商機制，與最大債
    權金融機構萬泰商業銀行股份有限公司達成協商，雙方約定
    聲請人自95年12月起分96期，利率4%，每月10日以15,579元
    依各債權銀行債權金額比例清償各項債務，直至全部清償為
    止，業據聲請人提出協議書及無擔保債務還款計劃影本各一
    份為證。準此，本件聲請人依上開協商機制與最大債權金融
    機構協商成立後，再向本院聲請更生，尚須符合「不可歸責
    於己之事由致履行顯有重大困難」之法定要件，方為適法。
    經查：
  (一)就聲請人之工作能力而言：
  1.依消費者債務清理條例第3 條規定，債務人不能清償債務或
    有不能清償之虞者，得依本條例所定更生或清算程序，清理
    其債務。該條例所謂之「不能清償債務或有不能清償之虞者
    」，係指債務人欠缺清償能力，對於已屆清償期，且已受請
    求之債務之全部或主要部分，客觀上可預見其為一般且繼續
    的不能清償之財產狀態之謂。又清償能力係由財產、信用、
    勞力三者構成，雖無足夠財產，如有良好之信用、優良之技
    術或持續不斷之勞力，即屬有清償債務之可能（參照：陳
    計男著；消費者債務清理條例釋論，三民書局97年9月初版
    一刷，第15頁）。
  2.聲請人提出本件更生聲請之理由係因其工作薪水每月僅有15
    ,579 元 ，扣除房租及日常生活支出之後，已無法維持生活
    ，以致於有不可歸責之事由云云。然查聲請人目前任職桃園
    縣私立光啟高級中學，有該中學之薪資所得通知單可憑（見
    本院卷第76頁），聲請人自陳其現在每月平均收成立協商時
    之薪資所得並無明顯差異，而其每月收入及支出之情形，本
    為聲請人於協商成立當時可得預見，其盱衡自己之經濟狀況
    ，仍願簽署協議書，自應依協議條款履行；參以聲請人於95
    年12月間與債權銀行成立清償協議後，正常履約27期債務，
    迄今仍正常繳款，足徵見其於協商後並無何明顯履行困難之
    情事，且聲請人並無於履行清償期間遭逢重大意外災害，或
    罹患重大不治之惡疾而喪失工作能力，亦無負擔家計生活之
    職業工作，突然非自願性失業，而可預見的、持續性的無法
    就業謀生等不可歸責於己之事由，故聲請人所述理由並非出
    於非己身所能控制之自然力或其他人為事由，具有猝然性而
    不能預知之情形，是以聲請人本件聲請更生，不具備不可歸
    責於己之事  由致履行顯有重大困難之法定要件。
  (二)就聲請人之日常支出及所餘之清償能力言：
  1.聲請人另於財產及收入狀況說明書內記載每月支付扶養父母
    親費用為11,000元（見本院卷第166 頁）；惟受扶養權利者
    ，以不能維持生活而無謀生能力者為限，民法第1117條第1
    項定有明文，又同條第2 項規定，前項無謀生能力之限制，
    於直系血親尊親屬不適用之，即直系血親尊親屬受扶養者，
    仍須以不能維持生活者為限（最高法院87年台上字第1696
    號判決意旨參照）。然觀諸聲請人所附其父親洪金盾及母親
    洪吳秋麥勞工保險投保資料單及其95、96綜合所得稅資料清
    單可知，其父母親任職於紅陽協業開發有限公司及廣昱工業
    有限公司，每月有其固定的薪資（見本院卷第89至92頁、20
    2 至203 頁），且依卷附之聲請人全戶戶籍登記簿謄所示（
    見本院卷第81頁），與其同戶居住對之負有法定扶養義務之
    子女尚有次女紅玉美、參女洪鈺萍等人，是以自難遽認其有
    不能維持生活而須聲請人獨自扶養之情事。
  2.消費者債務清理條例施行之前，中華民國銀行公會會員所辦
    理之消費金融案件無擔保債務協商機制，與消費者債務清理
    條例之立法精神，並非維持債務人過去慣常之寬裕生活，而
    係重新檢視消費行為樽節支出，故聲請人既已有不能清償之
    事由，生活消費程度自應受有限制，每月生活開支，自不能
    與一般人等量齊觀，例如：不得乘坐計程車，不得出入三星
    級以上之飯店、餐廳，聲請人自當縮衣節食，刻苦生活，誠
    實履行清償債務，聲請人既已負債而成立協商，自當刻苦生
    活優先償債，然依據聲請人所提出之個人與家庭生活每月固
    定必要性支出統計表（見本院卷12頁）所示，其每月支出保
    險費3,853 元、網路使用費1,130 元、教育費5,131 元、個
    人手機通話費1,865 元，上開花費顯已逾越一般人每月個人
    經常性之必要支出，聲請人現在仍維持過去慣常之寬裕生活
    ，而未重新檢視消費行為樽節支出，以誠實清償債務為先，
    自與前開立法本旨有違。
  (三)縱上所述，聲請人平均月薪約為31,500元，扣除每月協商繳
    付15,579元及日盛銀行信貸1,788元，平均每月仍有約14,13
    3 元以供支配，聲請人既未婚又無家累，衡情已無不能維持
    基本生活所需情形，又聲請人既今仍正常履行協商協議，尤
    難認聲請人已舉證證明有何不可歸責於己之事由，致無法履
    行協商。
五、綜上所述，聲請人所述之收入扣除支出，已無法履行協商條
    件等情，依聲請人前經協商時，其收入、支出情況與為本件
    聲請時未有明顯變動，既無情事變更，且無重大履行困難之
    處，在客觀事實未有顯著變動之下，協商金額是否逾聲請人
    之能力，核屬聲請人在協商時可得預見而據以評估可否履行
    協商條件之事實，與「不可歸責於己之事由致履行顯有重大
    困難」之要件不符，自不應准其聲請更生，爰裁定駁回更生
    之聲請。又本件更生之聲請既經駁回，則聲請人所為保全處
    分之聲請即失所附麗，應一併駁回，爰裁定如主文。
六、另目前銀行公會就曾經參加95年度債務協商毀諾之債務人，
    提供「個別協商一致性方案」使能再進行協商，聲請人倘有
    履債上之困難，尚非不得與債權銀行銀行股份有限公司等債
    權人，再次進行解決債務之商談，以謀求適當之履行條件至
    於聲請人所預繳納之郵務送達費 3,060元，則待本件更生聲
    請事件確定後，如仍尚有剩餘，再予檢還聲請人，併此敘明
    。
中    華    民    國    98    年    5     月    21    日
                  民事第一庭    法  官  黎文德
以上正本證明與原本無異
如不服本裁定應於送達後10日內向本院提出抗告狀，並應繳納抗
告費新台幣1,000元整。
中    華    民    國    98    年    5     月    21    日
                                書記官  趙彬


司法院資訊處製作；財團法人民間司法改革基金會備份。
